---
title: "Être psychologue en prison : liens entre vécus institutionnels et personnalité"
author: "Benjamin Thiry, Valentine Waymel et Emilie Telle"
date: "2022-12-22"
bibliography: psychoprison.bib
csl: apa.csl
output:
  html_document: default
  pdf_document: default
  word_document: default
---

```{r setup, include=FALSE}
knitr::opts_chunk$set(echo = TRUE)
library(readr)
library(GPArotation)
library(psych)
library(tidyverse)
library(Hmisc)
# library(car) #regressions
library(gt)
library(corrplot)
library(dplyr)
library(papaja)
library(psych)
psyprison <- read_delim("~/Benjamin/Mémoire Waymel Valentine/psyprison.csv", delim = ";", escape_double = FALSE, trim_ws = TRUE)
attach(psyprison)

#N
ntotal <- length(sexepsy)

#age
meanage <- round(mean(agepsy, na.rm = TRUE), digit = 2)
sdage <- round(sd(agepsy, na.rm = TRUE), digit = 2)
minage <- round(min(agepsy, na.rm = TRUE), digit = 2)
maxage <- round(max(agepsy, na.rm = TRUE), digit = 2)

# Expérience
meanexpe <- round(mean(experience, na.rm = TRUE), digit = 2)
sdexpe <- round(sd(experience, na.rm = TRUE), digit = 2)
minexpe <- round(min(experience, na.rm = TRUE), digit = 2)
maxexpe <- round(max(experience, na.rm = TRUE), digit = 2)

#sexe
nofmen <-length(which(sexepsy == "H")) 
nofmenpercentage <- round(100*(length(which(sexepsy == "H"))/length(sexepsy)), digit = 0)

nofwomen <- length(which(sexepsy == "F")) 
nofwomenpercentage <- round(100*(length(which(sexepsy == "F"))/length(sexepsy)), digit = 0)

#Scoring the BFI‐10 scales
E <- ((6-bfiitem1)+bfiitem6)/2
A <- (bfiitem2+(6-bfiitem7))/2
C <- ((6-bfiitem3)+bfiitem8)/2
N <- ((6-bfiitem4)+bfiitem9)/2
O <- ((6-bfiitem5)+bfiitem10)/2
perso.df <- data.frame(N,E,O,A,C)
# t tests N
ttestN <- t.test(N,mu=3)
ttestNpvalue <- round(ttestN$p.value,  digit = 3) 
ttestNparameter <- round(ttestN$parameter,  digit = 3)  
ttestNstatistic <- round(ttestN$statis,  digit = 3) 
deltaN <- (mean(N)-3)/0.6    
# t tests E
ttestE <- t.test(E,mu=3.2)
ttestEpvalue <- round(ttestE$p.value,  digit = 3) 
ttestEparameter <- round(ttestE$parameter,  digit = 3)  
ttestEstatistic <- round(ttestE$statis,  digit = 3) 
deltaE <- (mean(E)-3.2)/0.8
# t test O
ttestO <- t.test(O,mu=3.5)
ttestOpvalue <- round(ttestO$p.value,  digit = 3) 
ttestOparameter <- round(ttestO$parameter,  digit = 3)  
ttestOstatistic <- round(ttestO$statis,  digit = 3) 
deltaO <- (mean(O)-3.5)/0.6
# t test A
ttestA <- t.test(A,mu=3.9)
ttestApvalue <- round(ttestA$p.value,  digit = 3) 
ttestAparameter <- round(ttestA$parameter,  digit = 3)  
ttestAstatistic <- round(ttestA$statis,  digit = 3) 
deltaA <- (mean(A)-3.9)/0.6
# t test C
ttestC <- t.test(C,mu=3.4)
ttestCpvalue <- round(ttestC$p.value,  digit = 3) 
ttestCparameter <- round(ttestC$parameter,  digit = 3)  
ttestCstatistic <- round(ttestC$statis,  digit = 3) 
deltaC <- (mean(C)-3.4)/0.7

# Tableau 1
table1variables <- c("N - Névrosisme","E - Extraversion","O - Ouverture","A - Agréabilité","C - Conscience")
table1mean <- c(mean(N), mean(E), mean(O), mean(A), mean(C))
table1sd <- c(sd(N), sd(E), sd(O), sd(A), sd(C))
table1norme <- c(3,3.2,3.5,3.9,3.4)
table1ttest <- c(ttestNstatistic,ttestEstatistic,ttestOstatistic,ttestAstatistic,ttestCstatistic)
table1p <- c(ttestNpvalue,ttestEpvalue,ttestOpvalue,ttestApvalue,ttestCpvalue)
table1pbis <- printp(table1p)
table1delta <- c(deltaN, deltaE, deltaO, deltaA, deltaC)
table1a <- data.frame(Variable = table1variables, Moyenne=table1mean, ET=table1sd, Norme=table1norme, t=table1ttest, p=table1pbis, Delta=table1delta)
table1 <- printnum(table1a)

#contexte institutionnel

table2variables <- c("insti1_suivis","insti2_deonto","insti3_idprof","insti4_lever","insti5_contraintes", "insti6_difficultes")
table2questions <- c("Dans ma réalité quotidienne, j’ai le sentiment de proposer des suivis de qualité à mes patients.","Dans mon travail quotidien, je me sens à l’aise avec ma déontologie (par exemple, avec le secret professionnel).","Je me sens bien dans mon identité professionnelle.","Je suis content(e) de me lever pour aller travailler.","En tant que soignant, je ressens des contraintes liées au contexte pénitentiaire dans mes prises en charge (Ex : cadre, confusion justice/soin, …).", "Dans le cadre de mon travail en milieu pénitentiaire, je suis confronté(e) à des situations difficiles occasionnées par l’institution (Ex : disputes avec les surveillants, tentatives de suicide, …).")
table2mean <- c(mean(insti1_suivis), mean(insti2_deonto), mean(insti3_idprof), mean(insti4_lever), mean(insti5_contraintes), mean(insti6_difficultes))
table2sd <- c(sd(insti1_suivis), sd(insti2_deonto), sd(insti3_idprof), sd(insti4_lever), sd(insti5_contraintes), sd(insti6_difficultes))
table2a <- data.frame(Question = table2questions, Variable = table2variables, Moyenne=table2mean, ET=table2sd)
table2 <- printnum(table2a)

contexte.df <- data.frame(insti1_suivis, insti2_deonto, insti3_idprof, insti4_lever, insti5_contraintes, insti6_difficultes)
```

# Abstract

Les psychologues qui travaillent en prison tentent d’exercer des actions bienveillantes dans un milieu historiquement malveillant. Notre étude vise à évaluer le rapport que ces psychologues entretiennent avec l’institution carcérale et le lien entre leur personnalité et cet vécu institutionnel. Cinquante-cinq psychologues ont répondu à un questionnaire diffusé sur internet. Les résultats indiquent que les psychologues carcéraux sont moins agréables (d = -.62) et plus consciencieux (d = 1.13) que l’échantillon normatif du BFI-10. Ils évoquent deux rapports à la prison : l’un positif respectueux de leur déontologie et un autre négatif influencé par les contraintes carcérales. L’extraversion des psychologues est positivement corrélée (r = .36) avec le vécu positif institutionnel alors que le névrosisme est positivement corrélé (r= .36) avec le vécu négatif institutionnel. Il semble donc exister des caractéristiques psychologiques qui facilitent le travail en prison.

# Introduction

Être psychologue en prison ne va pas de soi. Héritiers d'une tradition philosophie et médicale, les psychologues se conçoivent souvent comme des *pourvoyeurs de soins* à des personnes qui sont en souffrance. A contrario, la prison est un lieu de *punition* c'est-à-dire qu'elle exerce une *action malveillante* sur les personnes condamnées pour avoir enfreint les règles sociales, à des fins de réhabilitation. Exercer le métier de psychologue dans une institution punitive n'est dès lors pas simple a priori. Comment les psychologues travaillant en prison perçoivent-ils leurs actions auprès des détenus ? Dans ce texte, nous présentons brièvement les différents types de prisons en France puis les réponses que nous ont communiquées des psychologues qui y travaillent à des questions relatives à leur *vécu institutionnel* mais aussi à leur *personnalité*. Nous pourrons dès lors nous intéresser à d'éventuels liens entre ces vécus institutionnels et la personnalité.

# Les établissements pénitentiaires en France

Les prisons françaises sont des lieux privatifs de liberté présidés par l'administration pénitentiaire (AP), qui depuis 1911, est elle-même rattachée au ministère de la Justice. Le rôle des établissements pénitentiaires est avant tout d'assurer la sécurité de la société contre les individus présentant un caractère dangereux en participant à l'exécution des décisions et sentences pénales. Elle a également pour but de favoriser leur réinsertion et de prévenir le risque de récidive [@dap2007administration]. En France, il existe différents types d'établissements pénitentiaires, qui sont placés en deux grandes catégories : les *maisons d'arrêt* et les *établissements pour peine* [@justice2017structures]. La @dap2007administration, les décrit comme suit :

-   Les **maisons d'arrêt** reçoivent les prévenus (détenus en attente de jugement), ainsi que les condamnés dont le reliquat de peine n'excède pas deux ans, en théorie.
-   Les établissements pour peine sont divisés en **maisons centrales** qui accueillent les personnes détenues condamnées à une longue peine et/ou présentant des risques de dangerosité plus élevés, ces établissements sont orientés sur la sécurité ; en **centres de détention**, accueillant des personnes détenues condamnées à une peine supérieure à deux ans et qui présentent les meilleures perspectives de réinsertion sociale ; les **centres de semi-liberté** reçoivent des personnes condamnées admises au régime du placement extérieur ou de la semi- liberté. Dans ce cas, la personne condamnée détenue peut s'absenter de l'établissement durant la journée pour exercer une activité professionnelle, suivre un enseignement ou une formation, bénéficier d'un traitement médical ou s'investir dans tout autre projet de réinsertion de nature à prévenir les risques de récidive ; les **centres pénitentiaires** sont des établissements mixtes, comprennent au moins deux quartiers différents (maison d'arrêt, centre de détention et/ou maison centrale). Certains établissements pénitentiaires peuvent accueillir des femmes, qui sont néanmoins très minoritaires, un quartier leur est alors affecté à l'écart dans les prisons pour hommes. Seules deux prisons en France leur sont spécifiquement réservées [@oip2021femmes]. Pour terminer, il existe également les **établissements pénitentiaires pour mineurs** (EPM) qui accueillent de jeunes détenus, âgés de treize à 18 ans. Tout en intégrant les exigences de sécurité carcérale, ils placent l'éducation au cœur de la prise en charge de ces mineurs [@justice2017structures ; @tournier2010etat].

En France, il existe actuellement 186 établissements pénitentiaires. Parmi eux, 81 maisons d'arrêt, 98 établissements pour peine regroupant 6 maisons centrales, 25 centres de détention, 9 centres de semi-liberté et 58 centres pénitentiaires. Finalement, nous comptons six établissements pénitentiaires pour mineurs et un établissement public de santé national (EPSNF), situé en Île-de-France, à Fresnes [@justice2021structures]. Ce dernier assure la prise en charge somatique des personnes placées sous-main de justice (PPsMJ) [@chodorge1993sante].

# Méthode

## Participants

Nos participants sont des *psychologues* exerçant leur profession au sein d'*établissements pénitentiaires* en France. Notre échantillon est constitué de `r ntotal` psychologues dont `r nofmen` (`r nofmenpercentage`%) sont des hommes et `r nofwomen` (`r nofwomenpercentage`%) sont des femmes. La moyenne d'âge est de `r meanage` ans (ET = `r sdage`, Min = `r minage`, Max = `r maxage`). La moyenne des années d'expérience de notre échantillon est égale à `r meanexpe` ans (ET = `r sdexpe`, Min = `r minexpe`, Max = `r maxexpe`).

## Procédure

Les données récoltées et utilisées pour la réalisation de cette étude, ont été obtenues via la diffusion de notre questionnaire en ligne. En effet, les différents outils utilisés ont tous été encodés sur le logiciel Lime Survey qui nous a permis de créer un unique questionnaire et ainsi nous permettre sa diffusion. Nous avons donc procédé à la diffusion en ligne sur différentes plateformes (via LinkedIn et divers groupes de psychologues sur Facebook). Cela nous a également permis de diffuser notre recherche au sein des syndicats des psychologues français et d'élargir notre étude à toute la France. Pour ce faire, nous avons créé un texte expliquant l'intérêt de notre recherche ainsi que la population ciblée. Nous avons également informé quant à la confidentialité des données (anonymat), ainsi que la durée de passation (entre 30 et 40 minutes). Le lien du questionnaire était inclus afin qu'ils puissent cliquer dessus pour être directement redirigés vers le Lime Survey. Lorsque les participants cliquaient sur le lien, ils arrivaient sur une première page leur expliquant le but de l'étude ainsi que sur la structure du questionnaire et les données du Règlement Général sur la Protection des Données (RGPD). En parallèle de la diffusion sur les réseaux, nous avions de multiples contacts et connaissances de psychologues à qui nous avons envoyé le questionnaire par mail, en précisant le contenu de notre étude ainsi que son objectif. De plus, par le « bouche à oreille », notre questionnaire a été transféré à plusieurs personnes par mail. Nous avons également indiqué que les personnes intéressées par l'étude pouvaient nous contacter directement par mail ou en message privé (sur Facebook et LinkedIn) pour recevoir un compte rendu des principaux résultats de notre étude. Nous avons clôturé notre questionnaire après deux mois de mise en ligne et plusieurs rediffusions. Toutes les deux semaines environs, nous repartagions notre étude afin de la réactualiser dans les fils d'actualité et groupes de psychologues.

Les participants étaient invités à remplir deux questionnaires : le *Big Five Inventory - version courte (BFI-10)* et un questionnaire de *rapport avec l'institution carcérale*.

## BFI-10 version française

Le BFI-10 [@courtois2020validation] est une version courte du BFI-fr [@plaisant2010validation] ; version française ayant été traduite sur base de la version originale [@john1991big]. Le questionnaire mesure les cinq dimensions de personnalité du modèle original précédemment cité :  O (Ouverture, Originalité, Ouverture d'esprit), C (Conscience, Contrôle, Contrainte), E (Extraversion, Énergie, Enthousiasme), A (Agréabilité, Altruisme, Affection), N (Émotions Négatives, Névrosisme, Nervosité). Le BFI-10 comporte dix items, côtés sur une échelle de Likert en cinq points, allant de *Désapprouve fortement* (1) à *Approuve fortement* (5). Certains des items sont inversés, lors de la cotation il convient de les inverser de telle sorte que 1 = 5, 2 = 4, 3 = 3, 4 = 2 et 5 = 1. Les notes respectives aux cinq dimensions sont additionnées dans le but d'obtenir un score total à chacune d'entre elles. Plus le score est élevé à chaque dimension, plus la personne évaluée est concernée par celle-ci. Selon plusieurs auteurs [@courtois2020validation ; @balgiu2018psychometric ; @rammstedt2013short ; @rammstedt2007measuring], la version française du BFI-10 a démontré une fiabilité et une validité satisfaisante.

Le questionnaire se présente ainsi :

Je me vois comme quelqu'un qui...

1.  Est réservé
2.  Fait généralement confiance aux autres
3.  Travaille consciencieusement
4.  Est « relax », détendu, gère bien les stress
5.  A une grande imagination
6.  Est sociable, extraverti
7.  A tendance à critiquer les autres
8.  A tendance à être paresseux
9.  Est facilement anxieux
10. Est peu intéressé par tout ce qui est artistique

```{r table1, echo=FALSE}
apa_table(
  table1
  , caption = "Statistiques descriptives des 5 variables du BFI-10 pour 55 psychologues carcéraux français"
)
```

Le tableau \@ref(tab:table1) montre les statistiques descriptives des cinq variables du BFI-10 pour les psychologues et les compare avec les normes proposées par @plaisant2010validation. Notons que selon ces résultats, les psychologues carcéraux français seraient moins agréables et plus consciencieux que l'échantillon normatif. Ce score élevé en conscience est intéressant car semble confirmer que les personnes qui évoluent en prison sont plus contrôlés que les autres, tant les détenus [@thiry2012assessment ; @shimotsukasa2019big ; @eriksson2017personality] que le personnel de surveillance [@eriksson2017personality]. Selon ces derniers auteurs :

> L'environnement carcéral est très strict tant en termes de régulation que de normes et d'espace personnel limité. Un tel environnement incite les détenus à acquérir de l'ordre pour éviter tant des punitions formelles que les actes négatifs des codétenus [p. 243, traduction personnelle]

L'hypothèse la plus probable ici est que tant les détenus que les professionnels qui travaillent régulièrement en prison s'adaptent aux règles qui la régissent de telle sorte qu'ils se montrent plus contrôlés, ordonnés et scrupuleux. Nos résultats invitent à penser que les psychologues s'adaptent également (consciemment ou non) à la rigueur carcérale. Qu'en est-il justement de cette rigueur carcérale ?

## Rapport à l'institution carcérale

Nous avons élaboré un questionnaire composé de six items côtés sur une échelle de Likert en quatre points allant de 1 « pas du tout d'accord » à 4 « tout à fait d'accord ». Les items investiguent le ressenti général des psychologues concernant les suivis proposés à leurs patients ; par rapport à leur déontologie ; à leur identité professionnelle ; ainsi que par rapport aux contraintes liées au milieu pénitentiaire (cadre, surveillants, disputes, situations difficiles pouvant être rencontrées). Les questions étaient les suivantes :

1.  Dans ma réalité quotidienne, j'ai le sentiment de proposer des suivis de qualité à mes patients.
2.  Dans mon travail quotidien, je me sens à l'aise avec ma déontologie (par exemple, avec le secret professionnel).
3.  Je me sens bien dans mon identité professionnelle.
4.  Je suis content(e) de me lever pour aller travailler.
5.  En tant que soignant, je ressens des contraintes liées au contexte pénitentiaire dans mes prises en charge (Ex : cadre, confusion justice/soin, ...).
6.  Dans le cadre de mon travail en milieu pénitentiaire, je suis confronté(e) à des situations difficiles occasionnées par l'institution (Ex : disputes avec les surveillants, tentatives de suicide, ...).

```{r table2, echo=FALSE}
apa_table(
  table2
  , caption = "Rapport à l'institution carcérale pour 55 psychologues carcéraux français (varie de 1 à 4)"
)
```

D'une manière générale, nous constatons que les psychologues carcéraux ont l'impression d'effectuer un *travail de qualité respectueux de leur cadre déontologique* bien qu'ils puissent reconnaître en même temps que le cadre carcéral induise des *contraintes* et les confrontent à des *situations difficiles*. Ils semblent défendre l'idée qu'il y a moyen d'évoluer professionnellement dans un cadre de travail difficile tout en préservant une *identité professionnelle positive et constructive*. Nos données nous permettent-elles de soutenir l'existence de ces deux enjeux professionnels (vécus positifs et contraintes) ? Afin de répondre à cette question, nous procédons à une analyse factorielle des six variables de rapport à l'institution.

```{r fainstit, echo=FALSE}
res <- fa(contexte.df, 2)

fa_table <- function(x, varlabels = NULL, title = "Factor analysis results", diffuse = .10, small = .30, cross = .20, sort = TRUE) {
  #get sorted loadings
  require(dplyr)
  require(purrr)
  require(tibble)
  require(gt)
  if(sort == TRUE) {
    x <- psych::fa.sort(x)
  }
  if(!is.null(varlabels)) {
    if(length(varlabels) != nrow(x$loadings)) { warning("Number of variable labels and number of variables are unequal. Check your input!",
                                                        call. = FALSE) }
    if(sort == TRUE) {
      varlabels <- varlabels[x$order]
      }
  }
  if(is.null(varlabels)) {varlabels <- rownames(x$loadings)}

  loadings <- data.frame(unclass(x$loadings))
  
  #make nice names
  factornamer <- function(nfactors) {
    paste0("Factor_", 1:nfactors)}
  
  nfactors <- ncol(loadings)
  fnames <- factornamer(nfactors)
  names(loadings) <- fnames
  
  # prepare locations
  factorindex <- apply(loadings, 1, function(x) which.max(abs(x)))
  
  # adapted from from sjplot: getremovableitems
  getRemovableItems <- function(dataframe, fctr.load.tlrn = diffuse) {
    # clear vector
    removers <- vector(length = nrow(dataframe))
    # iterate each row of the data frame. each row represents
    # one item with its factor loadings
    for (i in seq_along(removers)) {
      # get factor loadings for each item
      rowval <- as.numeric(abs(dataframe[i, ]))
      # retrieve highest loading
      maxload <- max(rowval)
      # retrieve 2. highest loading
      max2load <- sort(rowval, TRUE)[2]
      # check difference between both
      if (abs(maxload - max2load) < fctr.load.tlrn) {
        # if difference is below the tolerance,
        # remeber row-ID so we can remove that items
        # for further PCA with updated data frame
        removers[i] <- TRUE
      }
    }
    # return a vector with index numbers indicating which items
    # have unclear loadings
    return(removers)
  }
 if(nfactors > 1) {
   removable <- getRemovableItems(loadings)
   cross_loadings <- purrr::map2(fnames, seq_along(fnames), function(f, i) {
     (abs(loadings[,f] > cross)) & (factorindex != i) 
   })
 }

  small_loadings <- purrr::map(fnames, function(f) {
    abs(loadings[,f]) < small
  })
  
  ind_table <- dplyr::tibble(varlabels, loadings) %>%
    dplyr::rename(Indicator = varlabels) %>% 
    dplyr::mutate(Communality = x$communality, Uniqueness = x$uniquenesses, Complexity = x$complexity) %>% 
    dplyr::mutate(across(starts_with("Factor"), round, 3))  %>%
    dplyr::mutate(across(c(Communality, Uniqueness, Complexity), round, 2))
                    
  
  ind_table <- ind_table %>% gt(rowname_col = "Indicator") %>% tab_header(title = title)
  # mark small loadiongs
  for(f in seq_along(fnames)) {
    ind_table <- ind_table %>%  tab_style(style = cell_text(color = "#D3D3D3", style = "italic"),
                             locations = cells_body(columns = fnames[f], rows = small_loadings[[f]]))
  }
  # mark cross loadings
  
  if (nfactors > 1) {
    for (f in seq_along(fnames)) {
      ind_table <-
        ind_table %>%  tab_style(
          style = cell_text(style = "italic"),
          locations = cells_body(columns = fnames[f], rows = cross_loadings[[f]])
        )
    }
    # mark non-assignable indicators
    ind_table <-
      ind_table %>%  tab_style(style = cell_fill(color = "#D93B3B"),
                               locations = cells_body(rows = removable))
  }
  
  # adapted from https://www.anthonyschmidt.co/post/2020-09-27-efa-tables-in-r/
  Vaccounted <- x[["Vaccounted"]]
  colnames(Vaccounted) <- fnames 
  if (nfactors > 1) {
  Phi <- x[["Phi"]]
  rownames(Phi) <- fnames
  colnames(Phi) <- fnames
  f_table <- rbind(Vaccounted, Phi) %>%
    as.data.frame() %>% 
    rownames_to_column("Property") %>%
    mutate(across(where(is.numeric), round, 3)) %>%
    gt() %>% tab_header(title = "Eigenvalues, Variance Explained, and Factor Correlations for Rotated Factor Solution")
  }
  else if(nfactors == 1) {
    f_table <- rbind(Vaccounted) %>%
      as.data.frame() %>% 
      rownames_to_column("Property") %>%
      mutate(across(where(is.numeric), round, 3)) %>%
      gt() %>% tab_header(title = "Eigenvalues, Variance Explained, and Factor Correlations for Rotated Factor Solution")
  }

  return(list("ind_table" = ind_table, "f_table" = f_table))
  
}
tables <- fa_table(res)
tables$ind_table
```

```{r facteurs, echo=FALSE}
insti_desagreable <- (insti5_contraintes+insti6_difficultes)/2
insti_agreable <- (insti1_suivis+insti2_deonto+insti3_idprof)/3
contexte2.df <- data.frame(insti_agreable,insti_desagreable)

contextepersocor <- cor(contexte2.df, perso.df, method = "spearman", use = "complete.obs") 
contextepersocor_round <- round(contextepersocor, 2)
```


Comme pressenti, il semble bien exister deux vécus distincts exprimés par les psychologues au regard de nos questions :

1.  Un **vécu positif** de proposer des suivis psychologiques de qualité et respectueux du cadre déontologique (variables de 1, 2 et 3) ;
2.  Un **vécu négatif** (mais probablement réaliste) lié aux contraintes de l'institution carcérale (variables 5 et 6).

Ces deux types de vécus résultent très probablement du paradoxe qui caractérise le milieu carcéral : d'une part se veut-il punitif et donc violent et d'autre part alimente-t-il l'idée qu'il faut offrir une aide soutenante et donc bienveillante aux détenus. La première mouvance est l'écho d'une vindicte populaire canalisée par le système pénal officiel dont le but avoué est de *corriger* le délinquant.
Pour @de2012idees [p. 154], "la foi en la 'corrigibilité' du délinquant doit avoir pour effet de lui rendre sa capacité à réintégrer la société".
Or, cette vindicte du pouvoir judiciaire est porteuse d'une *charge sadique* qui vise, consciemment ou non, à faire souffrir toute personne qui aurait porté atteinte au corps social. Cette mouvance sadique est très contagieuse en prison. En effet, elle glisse aisément d'une personne à une autre. Ainsi le système carcéral est-il susceptible de violenter toute personne estimée complice des actes du détenu : sa famille, son avocat ou encore tout intervenant tentant de l'aider. Par exemple, un professionnel trop zélé à porter assistance à un détenu suspecté de terrorisme court le risque de susciter de la méfiance à son égard et de faire dès lors l'objet d'un contrôle accru. C'est sous couvert d'un contrôle à visée sécuritaire que le sadisme carcéral est susceptible de se manifester. Les psychologues carcéraux peuvent ainsi se retrouver objets de ce sadisme déguisé.

De par leur formation, les psychologues sont toutefois sensibilisés à des modèles humanistes de nature bienveillante et à des principes éthiques qui sont partagés par toutes professions d'assistance qu'elle soit médicale ou sociale. Par conséquent, les psychologues sont censés être vecteurs de ces principes humanistes.

Nos résultats indiquent que les deux enjeux, bien que très différents, coexistent dans la pratique de la plupart des psychologues interrogés. Une question peut ici se poser : certains psychologues sont-ils plus ou moins sensibles à ces deux enjeux ? Leur personnalité a-t-elle un impact sur ceux-ci ? Pour répondre à cette question, nous avons corrélé les deux variables de vécu institutionnel aux cinq variables du modèle de personnalité en cinq facteurs. La Figure \@ref(fig:contextepersocor) présente les indices de corrélations (Rho de Spearman) pour ces variables.

```{r contextepersocor, echo=FALSE}
# corrplot(cttroublescor, tl.col = "black", tl.srt = 45) 
#res1 <- cor.mtest(contextepersocor, conf.level = .95) #prise en compte des seuils de significativité à .05
corrplot(contextepersocor_round, method="number")

# contexte3.df <- data.frame(insti_agreable,insti_desagreable, N,E,O,A,C)
# rcorr(as.matrix(contexte3.df), type=c("spearman")) #calcul des r et des p
```

Deux corrélations sont significatives à *p* \< .001 :

-   l'**extraversion** des psychologues va de pair avec la tendance à se sentir **valorisé au travail** ;
-   le **névrosisme** des psychologue va quant à lui de pair avec la tendance à être plus **sensible aux contraintes** du monde carcéral.

Les autres corrélations, bien qu'intéressantes, impliquant l'ouverture d'esprit et la tendance à la maîtrise ne sont pas suffisamment marquées pour qu'on les retienne d'un point de vue statistique. Le caractère plus ou moins agréable du psychologue est clairement indépendant du vécu professionnel.

Ces résultats ne sont pas très surprenants car l'extraversion est classiquement reconnue comme liée à des vécus agréables alors que le névrosisme renvoie à des vécus douloureux et négatifs. Ils nous permettent toutefois de soutenir l'hypothèse que la dynamique institutionnelle fait office de *caisse de résonance* des vécus personnels. En effet, un psychologue extraverti aura tendance à se lier plus facilement à ses collègues et à se solidariser avec eux / elles afin de défendre une pratique respectueuse de son groupe professionnel. Il sera alors d'autant plus sécurisé dans ses interventions qui consolideront son identité professionnelle. Les psychologues très anxieux, quant à eux, semblent plus sensibles aux contraintes du système carcéral de sorte que les tensions institutionnelles amplifieront leurs propres tensions personnelles. Ils sont dès lors susceptibles de souffrir davantage des dysfonctionnements carcéraux et d'être confrontés à des ruminations désagréables desquels ils rencontreraient des difficultés à s'extraire. Il est dès lors probable qu'un profil de personnalité N-E+ constitue un terrain protecteur au travail psychologique en prison. @mccrae2016inventaires [p. 3] qualifie les personnes qui présentent ce style d'*optimistes* et propose une description de ce style en ces termes :

> Ces personnes sont généralement joyeuses car elles ont tendance à ne pas se laisser troubler par les problèmes et savent la plupart du temps apprécier les plaisirs de la vie. Lorsqu'elles sont frustrées ou déçues, elles peuvent éventuellement céder à la colère ou à la tristesse, des sentiments qu'elles peuvent néanmoins laisser rapidement de côté. Elles préfèrent souvent se concentrer sur l'avenir, qu'elles ont hâte de découvrir. Elles sont généralement capables de savourer l'existence.

Notons que les scores d'extraversion et de névrosisme ne sont pas toujours antinomiques : il y a moyen d'avoir des scores élevés ou bas simultanément à ces deux variables.

Nos résultats invitent à penser que certaines psychologues éprouvent plus de facilités que d'autres à travailler en milieu carcéral. Ainsi semble-t-il qu'une *extraversion* et une *stabilité émotionnelle* permettent de favoriser l'*assise professionnelle* (probablement grâce aux relations interpersonnelles, par exemple avec les collègues) et de résister plus facilement aux tensions propres à la prison. Il ne s'agit bien entendu pas d'attendre que les intervenants modifient leur personnalité mais plutôt d'avoir conscience qu'elle est susceptible d'avoir un impact sur le rapport qu'il entretient avec l'institution carcérale. Cette conscience permettrait dès lors d'être travaillée de manière plus explicite avec les autres membres de l'équipe.

```{r echo=FALSE}
# scatterplot(insti_agreable ~ E, data=psyprison)
# scatterplot(insti_desagreable ~ N, data=psyprison)
```

# Références